ACORDAO-COMPLETO-2497732

ACÓRDÃO 2079/2021 ATA 35/2021 - PLENÁRIO

VISTOS, relatados e discutidos estes autos do processo de representação, com pedido de cautelar, apresentada pela Construtora Marquise S.A., que aponta supostas irregularidades no RDC Eletrônico 4/2020, conduzido pelo Ministério do Desenvolvimento Regional (MDR) , cujo objeto da licitação, de valor estimado em R$ 1.042.789.299,44 (janeiro de 2020) , é a "execução das obras civis, aquisições, montagens, comissionamento, pré-operação e elaboração de projetos executivos complementares do Trecho IV - Ramal do Apodi do Projeto de Integração do Rio São Francisco com Bacias Hidrográficas do Nordeste Setentrional - Pisf",
ACORDAM os Ministros do Tribunal de Contas da União, reunidos em Sessão do Plenário, com base nos arts. 235 e 237, inciso VII, do Regimento Interno do TCU e nos arts. 36 e 37 da Resolução TCU 259/2014, e diante das razões expostas pelo Relator, em:
9.1 conhecer da representação para, no mérito, considerá-la improcedente;
9.2 ratificar o indeferimento do pedido de cautelar deliberado monocraticamente pelo Relator por meio da Decisão de 25/6/2021 (peça 65) ; 
9.3 apensar definitivamente os presentes autos ao TCProcesso 039.386/2020-1;
9.4 dar ciência desta deliberação à representante e ao Ministério do Desenvolvimento Regional.

Representação a respeito de possíveis irregularidades ocorridas em licitação para a contratação dos serviços de execução das obras civis, aquisições, montagens, comissionamento, pré-operação e elaboração de projetos executivos complementares do Trecho IV - Ramal do Apodi do Projeto de Integração do Rio São Francisco com Bacias Hidrográficas do Nordeste Setentrional (Pisf).

Ministério do Desenvolvimento Regional

3. Representante: Construtora Marquise S.A.

13.1. Ministros presentes: Ana Arraes (Presidente), Walton Alencar Rodrigues, Augusto Nardes, Raimundo Carreiro (Relator), Bruno Dantas, Vital do Rêgo e Jorge Oliveira.
13.2. Ministros-Substitutos convocados: Augusto Sherman Cavalcanti e Marcos Bemquerer Costa.
13.3. Ministros-Substitutos presentes: André Luís de Carvalho e Weder de Oliveira.

RAIMUNDO CARREIRO

Trata-se de representação, com pedido de cautelar, apresentada pela Construtora Marquise S.A., que aponta supostas irregularidades no RDC Eletrônico 4/2020, conduzido pelo Ministério do Desenvolvimento Regional (MDR) . O objeto da licitação, cujo valor foi estimado em R$ 1.042.789.299,44 (janeiro de 2020) , é a "execução das obras civis, aquisições, montagens, comissionamento, pré-operação e elaboração de projetos executivos complementares do Trecho IV - Ramal do Apodi do Projeto de Integração do Rio São Francisco com Bacias Hidrográficas do Nordeste Setentrional - Pisf" (conforme o edital localizado no sítio http://sisel.mdr.gov.br/download.php? file=172070-rdc-04-2020-ramal-do-apodi.zip) .
2. Em primeira análise (peças 42 a 44) , reproduzida parcialmente abaixo, a SeinfraCOM propôs o indeferimento do pedido de cautelar, por entender não estarem presentes os requisitos necessários para a sua adoção. Ademais, sugeriu que também fosse negado o pleito para o ingresso da representante como parte interessada no processo, bem como que fosse realizada diligência ao MDR, em razão da relevância da matéria e da materialidade da contratação:
"EXAME TÉCNICO
Consoante o art. 276 do Regimento Interno/TCU, o Relator poderá, em caso de urgência, de fundado receio de grave lesão ao Erário, ao interesse público, ou de risco de ineficácia da decisão de mérito, de ofício ou mediante provocação, adotar medida cautelar, determinando a suspensão do procedimento impugnado, até que o Tribunal julgue o mérito da questão. Tal providência deverá ser adotada quando presentes os pressupostos do fumus boni iuris e do periculum in mora.
No entanto, impende ressaltar que o juízo expedido em sede de medida cautelar fundamenta-se em uma análise sumária, de cognição não exauriente, destinada a avaliar a plausibilidade do direito material que se pretende acautelar. Desta forma, não cabe aqui perquirir o componente volitivo do pedido, mas, tão somente, a presença dos elementos necessários à adoção da medida cautelar, quais sejam: a fumaça do bom direito e o perigo na demora em sua concessão.
Ademais, importa destacar que tal juízo de valor visa resguardar o interesse público, coletivo, primário, não tendo por função atender a interesses privados, secundários, pessoais, podendo estes serem atendidos em casos de coincidências, e apenas nos limites de tais coincidências, com o interesse público.
Tecidas tais considerações, segue a análise deste caso concreto, iniciando-se pelo pedido da representante de sua habilitação como interessada no processo, nos termos Resolução-TCU 36/1995, art. 2º, §2º, sob a alegação de que as ilegalidades das circunstâncias narradas ameaçam o direito líquido e certo da Representante de concorrer em licitação regular.
O TCU possui vasta jurisprudência sobre o tema, conforme o seguinte enunciado do Acórdão 2460/2014-TCU-Plenário, Relator Ministro Bruno Dantas: 'O ingresso de interessado em processos no TCU objetiva a preservação de situação jurídica já constituída, não havendo espaço para ingresso de terceiros cuja pretensão seja a de obter a satisfação de direito subjetivo, cuja seara é exclusiva do Poder Judiciário'.
Trechos do voto do mesmo acórdão são esclarecedores para a situação ora em análise:
'11. [...] comente-se que não se confunde o não favorecimento com um prejuízo. Não bastaria à empresa demonstrar que o processo desta Corte envolve um direito subjetivo seu para que pudesse tornar-se parte nos autos; seria necessário deixar claro que o resultado do processo poderia efetivamente prejudicá-lo.
[...]
13. Não é demais lembrar que a intervenção de particulares nos processos do TCU se dá exclusivamente como fenômeno derivado do direito de defesa, objetivando a preservação de situação jurídica já constituída, o que, aliás, tem lugar em qualquer processo, independentemente da natureza da jurisdição. 
14. Assim, nos processos do TCU, não há espaço para a participação de terceiro cuja pretensão seja a de obter a satisfação de direito subjetivo - seara exclusiva do Poder Judiciário -, e não apenas de conservar os que já tem reconhecidos.'
Dessa forma, a representante não preenche os requisitos para habilitação como interessada no processo, visto que não há uma situação jurídica já constituída a ser preservada, devendo seu pedido ser negado.
Ademais, adianta-se que não se verificou a presença do pressuposto do fumus boni iuris. A ausência deste pressuposto, por si só, justifica o indeferimento da cautelar. De toda forma, analisou-se também a presença dos pressupostos do periculum in mora e do periculum in mora ao reverso, caso, o Relator entenda que esteja presente o pressuposto do fumus boni iuris.   
Do fumus boni iuris
Analisa-se a seguir separadamente cada uma das alegações apresentadas pela representante.
Inserção de ajustes na planilha
Inicialmente, verifica-se que existe razão no que foi apontado pela representante, visto que a inserção de ajustes ou verbas no orçamento não representa uma boa prática de orçamentação. De todo modo, a análise dos documentos apresentados pela representante não permite concluir se tratar de verba.
As verbas são uma espécie de serviço fechado sem detalhamento da composição de custos deste serviço, o que prejudica a transparência e a fiscalização da execução do contrato. Este artifício é especialmente danoso nos contratos por preços unitários. Tanto que a Súmula TCU 258, que vedou tal prática, possui fundamentação na Lei 8.666/1993 arts. 3º; 6º, inciso IX; e 7º, § 2º, inciso II.
Os ajustes inseridos na planilha orçamentária pela Queiroz Galvão têm como objetivo atender à regra do edital de verificação de inexequibilidade ou sobrepreço de cada etapa. Os serviços a serem executados estão detalhados, portanto, tais ajustes são diferentes das verbas ou unidades genéricas descritas na Súmula TCU 258. Ainda assim, persiste a necessidade de refletir quanto à legalidade da utilização dos ajustes na proposta orçamentária.
Em sede de recurso administrativo, no âmbito do procedimento licitatório, a Construtora Marquise apresentou esta mesma alegação (peça 26, p. 7-10) ao MDR e a Queiroz Galvão apresentou suas contrarrazões (peça 27) . Em suma, nas contrarrazões, a licitante afirmou que a documentação da licitação não levava em consideração as possíveis soluções de engenharia adotadas pelas licitantes em suas propostas e que o regime de contratação integrada confere ao contratado a responsabilidade pelo desenvolvimento ou aprimoramento dos projetos de engenharia.
Neste ponto, deve-se notar no excerto da proposta de preços da Queiroz Galvão, apresentado pela representante, a alteração do projeto por parte da licitante, com substituição do aqueduto por um canal. A primeira linha dentro do item Aqueduto Cabeça de Onça diz: 'Canal 2.1 - Em substituição do Aqueduto Cabeça da Onça', conforme Imagem 2 abaixo, retirada da peça 9, p. 6:
Imagem 2 - Item 12 da proposta de preços da Queiroz Galvão

A etapa 12 'Aqueduto Cabeça da Onça (km 9+175 a Km 9+700) ' foi orçada pela administração com valor de referência R$ 18.842.378,14. Como critério de aceitabilidade da proposta, o edital definiu, no item 9.18.4, valores inferiores em, no máximo, 30% em relação ao valor de referência de cada item, o que equivale a R$ 13.189.664,70, para a etapa 12.
A proposta da Queiroz Galvão apresenta o valor de R$ 4.287.380,13 para o 'Canal 2.1 - Em substituição do Aqueduto Cabeça da Onça' e inclui na última linha desta etapa o 'Ajuste de valor para atender os limites mínimo e máximo do Edital, para o preenchimento do modelo 14', no valor de R$ 8.902,384,57, atingindo, dessa forma, o valor mínimo exigido, conforme Imagem 3 abaixo, retirada da peça 9, p. 7:
Imagem 3 - Inserção de ajuste
 
A adoção do regime de contratação integrada pressupõe a possibilidade de a contratada incorporar soluções técnicas e metodologias construtivas diversas, em face de sua experiência, que podem representar redução de custos para a execução de etapas do empreendimento. Nesse passo, em se tratando de preços ofertados para soluções distintas, o gestor precisa aferir a exequibilidade da oferta apresentada, não somente quanto a razoabilidade do seu custo, mas principalmente quanto à viabilidade do emprego da tecnologia/metodologia a ser adotada.
Deve-se, contudo, atentar que o projeto executivo deverá ser aprovado pelo órgão contratante, sendo que no caso da contratação integrada a análise e a aceitação do projeto será limitada à sua adequação técnica em relação aos parâmetros definidos no instrumento convocatório (§2º, art. 66 do Decreto 7.581/2011) . No presente caso, as alterações no projeto serão realizadas de fato após a assinatura do contrato, seguindo as premissas definidas pelo Edital, no Anexo 4.
Cumpre ressaltar que, com exceção da contratação integrada, o licitante da melhor proposta apresentada deverá reelaborar e apresentar planilha com os valores adequados ao lance vencedor (art. 40, § 2º do Decreto 7.581 /2011) . De modo diverso, no caso da contratação integrada (art. 40, §3º) , o licitante que ofertou a melhor proposta deverá apresentar o valor do lance vencedor distribuído pelas etapas do cronograma físico, definido no ato de convocação e compatível com o critério de aceitabilidade por etapas.  
Ao se exigir a definição de critérios de aceitabilidade por etapa, compatível com o cronograma físico, em regime de contratação integrada (art. 42, § 5º do Decreto 7.581/2011) , procura-se evitar a ocorrência de eventual jogo de cronograma, onde se inflam os custos das etapas preliminares, aumentando, por conseguinte, o risco de abandono da obra.
A possibilidade de compensação em função da necessidade de atender os critérios de aceitabilidade não é estranha à legislação. O Decreto 7.581/2011, no art. 40, § 4º prescreve que o licitante deverá adequar os custos unitários ou das etapas propostos aos limites previstos nos critérios de aceitabilidade definidos conforme os regimes de execução (§§ 2º, 4º, 5º do art. 42) , sem alteração do valor global da proposta. Isso possibilita a compensação entre custos acima e abaixo dos critérios.
A ideia é que em etapas em que a contratada é mais eficiente ou que detenha maior vantagem competitiva, com menor custo em relação à referência da administração, tenha seu preço majorado, de modo a reduzir o preço de etapas em que seja menos eficiente e que tenha extrapolado os critérios de aceitabilidade dessas etapas, de modo a ajustar a sua planilha, conforme preconiza o art. 40, § 3º do Decreto 7.581/2011.
Ademais, ainda que se refute a tese ora defendida e se cogite tenha ocorrido afronta à vinculação ao instrumento convocatório, não se observa nas alegações da representante o potencial de macular a isonomia do procedimento licitatório ou mesmo qualquer prejuízo à obtenção da proposta mais vantajosa à administração. 
Nesse caso, deve-se levar em conta o princípio do formalismo moderado, pelo que, segundo o Acórdão 11907/2011-TCU-Segunda Câmara, rel. Min. Augusto Sherman, não se desclassifica propostas de licitante pelo descumprimento de exigências pouco relevantes, em respeito ao princípio do formalismo moderado e da obtenção da proposta mais vantajosa à Administração. E, de acordo com o Acórdão 2003/2011-TCU-Plenário, rel. Min. Augusto Nardes: as exigências para habilitação devem ser compatíveis com o objeto da licitação, evitando-se o formalismo desnecessário.
Portanto, em sede de cognição sumária e não exauriente, não se verifica indício de irregularidade na alegação apresentada.
Previsão de pagamento antecipado
Considerando-se não haver, a princípio, ilegalidade nos ajustes apresentados na proposta da Queiroz Galvão, não há, consequentemente, previsão de pagamento antecipado alegado pela representante. De qualquer forma, analisa-se a seguir os elementos apresentados.
O gráfico da medição de ajustes acumulado (linha vermelha da Imagem 1) demonstra um valor variável ao longo da obra. Nos primeiros meses este valor é negativo, indicando que o custo da empresa é maior do que seu futuro pagamento. Depois ele passa a ser positivo, o que a representante caracterizou como pagamento antecipado. Adiante, mais uma vez fica negativo e mais uma vez, positivo.
O pico do valor positivo é cerca de R$ 9 milhões, no 14º mês e o pico negativo é cerca de R$ 6 milhões, no 37º mês. Dividindo-se o valor da obra uniformemente pelo período de execução, obtém-se uma média de aproximadamente R$ 20 milhões por mês.
Portanto, mesmo no mês de pico de valor acumulado positivo, os serviços a serem executados terão valores superiores à suposta folga de caixa que a empresa obteria. Considerando-se, ainda, os períodos em que o valor acumulado fica negativo, desfavorável à empresa, não há relevância nos fatos apontados capaz de justificar uma medida acautelatória, tendo em vista a materialidade da obra (lance vencedor da licitação de R$ 938.510.000,00) , indicando oscilações naturais da execução de um contrato dessa magnitude.
Comprovação de qualificação técnica
Verifica-se nos documentos da licitação que a Construtora Queiroz Galvão havia sido inabilitada, por meio do Parecer 4/2021/CPL/SNSH/MDR, publicado em 4/2/2021. O motivo informado no parecer para a inabilitação foram as inconsistências no atestado 7 emitido pela Toyo para a NEDL, o mesmo que está sendo questionado pela representante, conforme transcrito a seguir:
Esta comissão entende que deva desconhecer a CAT e respectivo atestado emitido pela TOYO para a NEDL como empreiteira (com seus responsáveis técnicos) , considerando que foi emitido para a NEDL (empreiteiro Principal) pela TOYO (empreiteiro e sócio majoritário da NEDL) sem o aval do proprietário do empreendimento a NOVA TRANSPORTADORA DO NORDESTE NTN o que se confirma no contrato (anexo SEI nº 3019879) , o CERTIFICADO da Petrobrás não atende a resolução nº 1.025 de 30 de outubro de 2009, que regula a emissão de CAT nem serve como aval do proprietário, já que a Petrobrás não tem função definida no contrato e a proprietária é a Nova Transportadora do Nordeste - NTN.
Em 7/4/2021, por meio do Ofício 3/2021/CPL/SNSH/MDR, devido a intimação judicial, a Comissão de Licitação abriu prazo de cinco dias para a Construtora Queiroz Galvão realizar diligências para sanar as inconsistências do atestado 7.
Por fim, em 28/4/2021, foi publicado o parecer 15/2021/CPL/SNSH/MDR, que decidiu pela habilitação da Construtora Queiroz Galvão. Foram realizadas diligências, ao Crea/BA e à Petrobrás. 
A resposta do Crea/BA, segundo o parecer, foi que:
[...] o CREA/BA confirmou que a ART BA 2011.1347135, foi homologada pela Câmara Especializada de Engenharia Mecânica, constando como empresa contratada NEDL - Construções de Dutos do Nordeste LTDA, como contratante TOYO Engineering Corporation e como proprietário PETROBRÁS, sendo assim a CAT foi emitida com base na Resolução 1.025/2009 do CONFEA, de acordo com os procedimentos operacionais em sua data de emissão.
E a resposta da Petrobrás foi:
[...] os funcionários da Petrobrás responsáveis pelos empreendimentos atuavam na gestão das obras, devidamente respaldados pelos poderes de representação concedidos pela Petrobrás. Dessa forma, informamos que o Gerente de Implementação de Empreendimentos para o Nordeste, o Sr. Paulo Fernando Gomes de Barros Cavalcante, possuía poderes para fornecer atestado de capacidade técnica de obras executadas para a Nova Transportadora do Nordeste S/A - NTN, incluindo o Gasoduto Catu-Pilar, em resposta aos itens 'e' e 'f' do referido Ofício.
As alegações trazidas pela representante são de que as informações apresentadas pelo Crea/BA e pela Petrobrás não deveriam ser consideradas. Entretanto, não procedem tais alegações. As diligências realizadas pela Comissão de Licitação indicam que o atestado 7 deve sim ser aproveitado, resultando na habilitação da Queiroz Galvão.
Como se pode ver, houve ART homologada no Crea/BA e CAT emitida regularmente. Da mesma forma, a Petrobrás informou que seu funcionário atuou na gestão de obra para a NTN e emitiu atestado em favor do funcionário da Queiroz Galvão. Percebe-se que houve a referida obra e a atuação do funcionário da Queiroz Galvão na mesma.
Ainda que reste dúvida quanto à competência para emissão do atestado, ou da relação societária entre as empresas, deve-se invocar novamente o princípio do formalismo moderado, segundo o qual, não se desclassifica propostas de licitante pelo descumprimento de exigências pouco relevantes, em respeito ao princípio do formalismo moderado e da obtenção da proposta mais vantajosa à Administração. O que o legislador espera quando estabelece a necessidade de comprovação de qualificação técnica do profissional é garantir a necessária experiência para a execução do objeto contratado, o que de fato restou comprovado, a despeito das eventuais falhas formais apresentadas pela representante.
Dessa forma, em sede de cognição sumária e não exauriente, não se verifica indícios de irregularidade na alegação apresentada. 
Ante todo o exposto nos itens I a III, não se configura a presença do fumus boni iuris.
Do periculum in mora
Caso seja considerada a existência da fumaça do bom direito nas alegações apresentadas pela representante, em tese oposta à defendida pela unidade técnica, deve-se ponderar que a assinatura do contrato e a ordem de início das obras tornariam os pedidos feitos pela representante mais custosos, em face da interferência no direito de terceiros.
Verifica-se em notícia no site do MDR, publicada em 2/6/2021, (https://www.gov.br/mdr/pt-br/noticias/mdr-divulga-empresa-vencedora-de-edital-para-construcao-do-quarto-trecho-do-ramal-do-apodi-no-rio-grande-do-norte) que a ordem de início das obras está prevista para o fim de junho.
Assim, considerando prazo de aproximadamente duas semanas para uma possível emissão da ordem de serviço para início das obras, o que impactaria nos pedidos feitos pela representante e comprometeria a eficácia da decisão de mérito a ser emanada pelo TCU, verifica-se que está presente o requisito do periculum in mora.
Do periculum in mora ao reverso
Por outro lado, verifica-se que a suspensão do RDC Eletrônico 4/2020, impedindo-se a conclusão do processo licitatório e respectiva contratação, não caracterizaria o periculum in mora ao reverso, uma vez que a contratação em questão ainda não se encontra efetivada e a eventual suspensão cautelar do certame até a decisão de mérito pelo Tribunal não acarretará prejuízos relevantes que inviabilizem a medida. Ademais, o processo licitatório iniciou-se em outubro/2020 e o prazo de execução previsto para a obra é de 48 meses, o que implica dizer que ainda há longo prazo para o efetivo funcionamento da obra e seus consequentes benefícios para a população.  
CONCLUSÃO
O documento constante da peça dois deve ser conhecido como representação, por preencher os requisitos previstos nos arts. 235 e 237, inciso VII, do Regimento Interno/TCU, c/c o art. 46 da Lei 12.462/2011 e art. 113, § 1º, da Lei 8.666/1993, bem como no art. 103, § 1º da Resolução - TCU 259/2014. 
Preliminarmente, entende-se que a representante não preenche os requisitos para habilitação como interessada no processo, visto que não há uma situação jurídica já constituída a ser preservada, devendo seu pedido ser negado, nos termos do § 2º do art. 146 do Regimento Interno do TCU (Acórdão 2460/2014-TCU-Plenário, Relator Ministro Bruno Dantas) .
No que tange ao requerimento de medida cautelar, entende-se que este não deve ser acolhido, por não estar presente nos autos o requisito do fumus boni iuris. Foram analisadas as alegações da representante de inserção de ajustes, com consequente previsão de pagamento antecipado na planilha orçamentária, e de ausência de comprovação de qualificação técnica por parte da licitante vencedora, a Construtora Queiroz Galvão. Em uma análise sumária e não exauriente, não se identificou indícios de irregularidades nas alegações da representante.
Em relação à inserção de ajustes na planilha orçamentária, entendeu-se não se tratar de verbas e que a possibilidade de compensação em função da necessidade de atender os critérios de aceitabilidade não é estranha à legislação. Consequentemente, não restaria caracterizada a previsão de pagamentos antecipados alegada pela representante.
Por fim, sobre a ausência de comprovação de qualificação técnica pela licitante vencedora, entende-se que as diligências realizadas pela Comissão de Licitação indicam que o atestado 7 poderia ser aproveitado, resultando na habilitação da Queiroz Galvão. Portanto, não procede a alegação trazida pela representante.
Contudo, caso seja considerada a existência da fumaça do bom direito nas alegações apresentadas pela representante, em tese oposta à defendida pela unidade técnica, a análise precedente verificou estar presente o requisito do periculum in mora, e não caracterizado o periculum in mora ao reverso.
Diante da relevância dos fatos apurados, da elevada materialidade do certame e em homenagem ao princípio da verdade material, entende-se necessário maior aprofundamento das análises, para que se forme a adequada convicção de mérito na presente representação, razão pela qual propõe-se a realização de diligência ao MDR para que se manifeste sobre os fatos narrados nesta representação.
PROPOSTA DE ENCAMINHAMENTO
Ante todo o exposto, submetem-se os autos à consideração superior, propondo:
 conhecer da presente representação, satisfeitos os requisitos de admissibilidade previstos nos arts. 235 e 237, inciso VII, do Regimento Interno/TCU, c/c o art. 46 da Lei 12.462/2011 e art. 113, § 1º, da Lei 8.666/1993, bem como no art. 103, § 1º da Resolução - TCU 259/2014;
 indeferir o pedido de ingresso aos autos, como parte interessada, formulado pela Construtora Marquise S.A., com fundamento no § 2º do art. 146 do RITCU;
 indeferir o requerimento de medida cautelar formulado pela Construtora Marquise S.A., tendo em vista a inexistência dos pressupostos necessários para adoção da referida medida;
 realizar diligência, com fundamento no art. 157 do RI/TCU, ao Ministério do Desenvolvimento Regional, para que, no prazo de cinco dias, manifeste-se sobre os fatos narrados na representação, em especial sobre as seguintes questões:
d.1) os ajustes realizados pela Construtora Queiroz Galvão em sua proposta orçamentária no RDC Eletrônico 4/2020 e sua relação com as alterações de projeto executivo e com os critérios de aceitabilidade das etapas exigidos por lei;
d.2) a possibilidade de ocorrência de pagamentos antecipados vedados pelo item 9.2.1.2, 'c', 'c.2', do Edital; e
d.3) o possível descumprimento do item 11.5.4.9 do Edital, apresentando atestado de capacidade técnica que não confirma a qualificação de acordo com os requisitos do Edital."
3. Ressalto que, quando os autos se encontravam em meu gabinete, a representante e a Construtora Queiroz Galvão (classificada em primeiro lugar no RDC) trouxeram novos elementos (peças 45 a 64) .
4. Mediante a Decisão de peça 65, em 25/6/2021, em acolhimento à essência da análise da unidade técnica, deliberei o seguinte:
"5.	Passo a DECIDIR.
6.	Inicialmente, verifico que a Representação em análise pode ser conhecida, visto que estão presentes os requisitos de admissibilidade previstos nos arts. 235 e 237, inciso VII, do Regimento Interno/TCU, c/c o art. 46 da Lei 12.462/2011 e art. 113, § 1º, da Lei 8.666/1993, bem como no art. 103, § 1º da Resolução - TCU 259/2014.
7.	Quanto ao pedido de ingresso nos autos formulado pela Representante, a requerente não logrou demonstrar que preenche os requisitos para habilitação como interessada no processo. Ademais, não há uma situação jurídica a ser preservada ou direito subjetivo alcançado. Assim, o pedido não pode ser deferido, nos termos do § 2º do art. 146 do Regimento Interno do TCU.
8.	No que se refere ao pedido de adoção de medida cautelar, com base nas análises da documentação constante até a peça 41 dos autos, não foi possível caracterizar o requisito do fumus boni iuris. 
9.	Foram analisadas as alegações da representante de inserção de ajustes, com consequente previsão de pagamento antecipado na planilha orçamentária, e de não comprovação de qualificação técnica por parte da Construtora Queiroz Galvão, licitante vencedora, concluindo-se que: 
'Em relação à inserção de ajustes na planilha orçamentária, entendeu-se não se tratar de verbas e que a possibilidade de compensação em função da necessidade de atender os critérios de aceitabilidade não é estranha à legislação. Consequentemente, não restaria caracterizada a previsão de pagamentos antecipados alegada pela representante.
Por fim, sobre a ausência de comprovação de qualificação técnica pela licitante vencedora, entende-se que as diligências realizadas pela Comissão de Licitação indicam que o atestado 7 poderia ser aproveitado, resultando na habilitação da Queiroz Galvão. Portanto, não procede a alegação trazida pela representante'.
10.	Para a adoção da medida cautelar é necessário estarem presentes os pressupostos do fumus boni iuris e do periculum in mora, conforme estabelecido no art. 276 do Regimento Interno do TCU. No caso ora analisado, portanto, ainda que se reconheça a existência do periculum in mora, não ficou evidenciado o requisito do fumus boni iuris, o que impede a adoção da medida acautelatória prevista no art. 276 do RI/TCU.
11.	Não obstante, diante da materialidade envolvida e da relevância socioeconômica do objeto, concordo com a unidade técnica no sentido de ser necessário aprofundar a análise da matéria.
PROCESSO CONEXO
12.	Cumpre registrar a existência de processo conexo à esta Representação. Trata-se do TC Processo 039.386/2020-1, de minha relatoria, que cuida de Relatório de Auditoria realizada na Secretaria Nacional de Segurança Hídrica do Ministério do Desenvolvimento Regional (SNSH/MDR) , com o objetivo verificar a regularidade da contratação das obras de implantação do Trecho IV do Projeto de Integração do Rio São Francisco (Pisf) , denominado Ramal do Apodi, mesmo objeto da presente Representação.
13.	Naqueles autos decidi, por meio da Decisão de 18/12/2020, verbis:
'32. Ante o exposto, DECIDO:
32.1. com fulcro no art. 276 do Regimento Interno do TCU, indeferir o pedido para adoção da medida cautelar, tendo em vista que, ainda que presente o periculum in mora, não está materializado o fumus boni iuris, requisito necessário à adoção da referida medida;
32.2. com fulcro no art. 250, inciso V, do Regimento Interno do TCU, promover a oitiva do Ministério do Desenvolvimento Regional para que, sobre o RDC 4/2020/MDR, manifeste-se, no prazo de quinze dias:
32.2.1. a respeito das questões apontadas pela unidade técnica no Relatório de Auditoria (peça 58) ;
32.2.2. quanto às consequências práticas decorrentes da possibilidade de o TCU vir a determinar a anulação dos atos decorrentes do certame, caso haja elementos suficientes para a decisão de mérito, que caracterizem afronta às normas legais e/ou a possibilidade de ocorrência de prejuízos à Administração;
32.3. alertar os responsáveis pelo RDC 4/2020/MDR, no âmbito do Ministério do Desenvolvimento Regional, inclusive a autoridade designada pela sua homologação e assinatura do respectivo contrato, de que a eventual consumação de irregularidades em razão do prosseguimento dos atos decorrentes do certame sujeitará os respectivos agentes às sanções legais previstas na Lei nº 8.443/92;
32.4. encaminhar cópia do Relatório de Auditoria à peça 58 para o Ministério do Desenvolvimento Regional, a fim de subsidiar a sua manifestação;
32.5. notificar o Ministério do Desenvolvimento Regional a respeito da presente Decisão;
33. Restituam-se os autos à SeinfraCom para as providências a seu turno.'
14.	O referido processo encontra-se aberto na SeinfraCom, aguardando a fase de 'comentários do gestor'.
15.	Ainda que exista forte conexão dos presentes autos com o TC Processo 039.386/2020-1, verifico que enquanto aquele processo trata da fase pré-licitatória, a presente Representação cuida da fase pós-licitatória.
16.	Por fim, registro que estando os autos em meu Gabinete, a Construtora Marquise (representante) e a Construtora Queiroz Galvão (licitante vendedora) , juntaram aos autos, em 23/6/2021, novos elementos constantes das peças 45 a 64.
17.	Diante do exposto, acolho, com ajustes, a proposta uníssona da unidade técnica e DECIDO:
17.1.	com fulcro nos arts. 235 e 237, inciso VII, do Regimento Interno/TCU, c/c o art. 46 da Lei 12.462/2011 e art. 113, § 1º, da Lei 8.666/1993, bem como no art. 103, § 1º da Resolução - TCU 259/2014, conhecer da presente Representação;
17.2.	com fundamento no art. 276 do RI/TCU, indeferir o requerimento de medida cautelar formulado pela Construtora Marquise S.A., tendo em vista a inexistência dos pressupostos necessários para adoção da referida medida;
17.3.	com fulcro no § 2º do art. 146 do RI/TCU, indeferir o pedido de ingresso aos autos, como parte interessada, formulado pela Construtora Marquise S.A.;
17.4.	com fundamento no art. 157 do RI/TCU, realizar diligência ao Ministério do Desenvolvimento Regional, para que, no prazo de quinze dias, manifeste-se sobre os fatos narrados na representação, em especial sobre as seguintes questões:
	a) os ajustes realizados pela Construtora Queiroz Galvão em sua proposta orçamentária no RDC Eletrônico 4/2020 e sua relação com as alterações de projeto executivo e com os critérios de aceitabilidade das etapas exigidos por lei;
	b) a possibilidade de ocorrência de pagamentos antecipados vedados pelo item 9.2.1.2, 'c', 'c.2', do Edital; 
	c) o possível descumprimento do item 11.5.4.9 do Edital, apresentando atestado de capacidade técnica que não confirma a qualificação de acordo com os requisitos do Edital.
17.5.	alertar os responsáveis pelo RDC 4/2020/MDR, no âmbito do Ministério do Desenvolvimento Regional, inclusive a autoridade designada pela sua homologação e assinatura do respectivo contrato, de que a eventual consumação de irregularidades em razão do prosseguimento dos atos decorrentes do certame sujeitará os respectivos agentes às sanções legais previstas na Lei nº 8.443/92;
17.6. 	encaminhar cópia da instrução à peça 41 para o Ministério do Desenvolvimento Regional, a fim de subsidiar a sua manifestação;
17.6. 	notificar o Ministro do Desenvolvimento Regional a respeito da presente Decisão;
17.7. 	determinar à SeinfraCom que avalie se o grau de conexão do presente processo com o TC Processo 039.386/2020-1 é fator de apensamento destes autos àquele.
18. 	Restituam-se os autos à SeinfraCom para as providências a seu turno."
5. O exame da resposta do MDR à diligência foi examinada pela secretaria na instrução de peça 81, transcrita a seguir, que foi ratificada pelo titular da unidade (peça 82) , em que se propõe considerar improcedente a representação, com o apensamento definitivo destes autos ao TCProcesso 039.386/2020-1:
"INTRODUÇÃO
Cuidam os autos de representação (peça 2) , com pedido de cautelar, interposta pela Construtora Marquise S.A., nos termos do art. 113, § 1º, da Lei 8.666/1993, a respeito de possíveis irregularidades ocorridas no RDC Eletrônico 4/2020 conduzido pelo Ministério do Desenvolvimento Regional (MDR) .
Nos termos do edital (peça 5) , a licitação teve por objeto a contratação dos serviços de execução das obras civis, aquisições, montagens, comissionamento, pré-operação e elaboração de projetos executivos complementares do Trecho IV - Ramal do Apodi do Projeto de Integração do Rio São Francisco com Bacias Hidrográficas do Nordeste Setentrional (Pisf) .
O valor estimado pela Administração foi de R$ 1.042.789.299,44, data-base janeiro/2020, com critério de julgamento menor preço e regime de contratação integrada, regido pela Lei 12.462/2011. Após a etapa de lances, a Construtora Queiroz Galvão S. A. ficou classificada em primeiro lugar com lance de R$ 938.510.000,00. O Consórcio Ramal do Apodi, liderado pela Representante, ficou classificado em segundo lugar com o lance de R$ 960.818.116,85. A Construtora Ferreira Guedes S. A. ficou classificada em terceiro lugar com lance de R$ 1.020.000.000,00.
HISTÓRICO
Em sua exposição (peças 1 a 41) , a representante apresentou três alegações em relação à licitante vencedora, a Construtora Queiroz Galvão:
a apresentação de planilha de preços com inserção de verbas vedadas pelo item 9.3.3, 'a', do Edital (prática vedada pela Súmula 258 do TCU) ;
a previsão de pagamentos antecipados vedados pelo item 9.2.1.2, 'c', 'c.2', do Edital;
descumprimento do item 11.5.4.9 do Edital, apresentando atestado de capacidade técnica que não confirma sua qualificação de acordo com os requisitos do Edital.
Além disso, a Construtora Marquise apresentou como pedidos em sua representação o interesse em figurar como parte do processo, a concessão de medida cautelar e a imediata suspensão do RDC Eletrônico 4/2020, do MDR, inclusive (mas não se limitando) a suspensão dos atos de habilitação, classificação, declaração da vitória, homologação e adjudicação do objeto à Queiroz Galvão, impedindo-se também que quaisquer outros relacionados à ultimação do processo licitatório e respectiva contratação que porventura viessem a ser efetivados, até a decisão final de mérito da presente Representação (peça 2, p. 26) .
Após análise dos elementos apresentados, esta unidade técnica concluiu (peças 42 a 44) que a representante não preenchia os requisitos para habilitação como interessada no processo, visto que não havia uma situação jurídica já constituída a ser preservada, e, no que tange ao requerimento de medida cautelar, em uma análise sumária e não exauriente, não se identificou indícios de irregularidades nas alegações da representante.
Entretanto, diante da relevância dos fatos apurados, da elevada materialidade do certame e em homenagem ao princípio da verdade material, entendeu-se necessária a realização de diligência ao MDR para que se manifestasse sobre os fatos narrados na representação, com intuito de maior aprofundamento das análises e formação de adequada convicção de mérito.
Estando os autos no Gabinete do Ministro, a Construtora Marquise (representante) e a Construtora Queiroz Galvão (licitante vendedora) , juntaram aos autos, em 23/6/2021, novos elementos constantes das peças 45 a 64.
Assim, por meio de Despacho de autoridade à peça 65, o Ministro Relator do processo decidiu, conforme proposta da unidade técnica, pelo indeferimento da medida cautelar requerida e pela realização de diligência ao MDR para maior aprofundamento da análise da matéria.
Em 28/6/2021 foi enviado o Ofício 34160/2021-TCU/Seproc (peça 66) ao MDR, com prazo de resposta de quinze dias. Após prorrogação do prazo concedido (peça 75) , o MDR respondeu à diligência, em 15/7/2021, por meio das peças 77 a 79.
EXAME TÉCNICO
Elementos apresentados pelo MDR
A resposta do MDR à diligência consta do Parecer 29/2021/CPL SNSH/SNSH, (peça 78, p. 140-148) . Em relação às questões apresentadas nesta representação, a Comissão Permanente de Licitação entendeu terem sido apresentados pelo Consórcio Ramal do Apodi os mesmos argumentos apresentados no recurso administrativo e no mandado de segurança por ele impetrados, os quais foram rebatidos no Parecer Técnico 21/2021/CPL/SNSH/MDR (peça 78, p. 142) .
Assim, a comissão entendeu não existirem os tais vícios insanáveis alegados, e nem mesmo vícios. Além disso, argumentou que, na Lei do RDC, os erros na planilha de preços são erros sanáveis, podendo a Comissão determinar a correção destes erros se entender existirem. Os tópicos a seguir descrevem resumidamente a resposta do Ministério em relação a cada uma das alegações da representante, bem como sua conclusão.
Inserção de ajustes na planilha
O Ministério afirma que, na fase de perguntas e respostas da licitação, a Comissão Permanente de Licitação (CPL) respondeu diversas vezes que, na modalidade Contratação Integrada, o pagamento não se dá por quantidade executadas e preços unitários da planilha de preços, mas por etapas concluídas. Também a CPL se posicionou no sentido de que as referências ao custo unitário não se aplicariam, sendo cobradas apenas para proteção da União em possíveis solicitações de reequilíbrio econômico-financeiro (peça 78, p. 143) .
A CPL também entendeu que os valores de 'ajustes' apresentados na planilha de preços unitários da Construtora Queiroz Galvão não representam verbas no sentido definido pelo TCU. Estes 'ajustes' visam cumprir as exigências do edital que impõe limites máximo e mínimo aos preços da proposta do modelo 14 do anexo 9, cujo limite é de +5% e de -30% em relação ao preço orçado pelo MDR.
Sobre as soluções alternativas de projeto, o MDR respondeu que tais soluções devem ser encaminhadas para análise do MDR e a proposta comercial adequada ao modelo 14 do anexo 9 do edital. Assim, o risco desta alteração do projeto, que somente será analisada posteriormente, não ser aprovada pelo MDR, por apresentar custo de operação ou de manutenção maiores que os custos na solução orçada pelo MDR (critério de aceitação de alteração de projeto) , é suportado pela Construtora Queiroz Galvão. Em caso de não aprovação do projeto, a empresa teria de executar o aqueduto como projetado pelo MDR.
Por fim, o Ministério afirma que o preço proposto pela Construtora Queiroz Galvão é significativamente mais vantajoso para a Administração sendo R$ 104.279.299,44 menor que o por ela orçado e R$ 22.308.116,85 menor que o orçado pela segunda colocada (peça 78, p. 144) .
Previsão de pagamento antecipado
Segundo a CPL, as medições são realizadas com base na Planilha de Distribuição do Preço Proposto - Modelo 14 do anexo 9 e não pela Planilha de Preços Unitários. Assim, os ajustes incluídos na Planilha de Preços Unitários da Construtora Queiroz Galvão, não podem ser considerados adiantamentos.
A CPL também afirma que o gráfico apresentado pelo Consórcio Ramal do Apodi, demonstra que não há antecipações. Os ajustes propostos se apresentam contrários à Construtora Queiroz Galvão na 1ª e 3ª fases e são compensados a favor da Construtora Queiroz Galvão nas 2ª e 4ª fases, zerando ao final (peça 78, p. 144) .
Comprovação de qualificação técnica
Segundo o MDR, a CPL suspendeu a licitação em 13/4/2021, em cumprimento a decisão Judicial, e realizou diligências visando à elucidação das dúvidas suscitadas pela Comissão em relação ao atestado 7 de comprovação de capacidade técnica.
A CPL entendeu, de acordo com a resposta da Petrobrás, que o Gerente de Implementação de Empreendimentos para o Nordeste - Sr. Paulo Fernando Gomes de Barros Cavalcanti, possuía poderes para fornecer atestado de capacidade técnica de obras executadas para a Nova Transportadora do Nordeste S/A (NTN) , sendo também profissional registrado no sistema Crea/Confea e teria agido devidamente respaldado pelos poderes de representação concedidos pela Petrobrás, o que validaria a Carta ENGENHARIA/IETEG/IENE 985/2010, emitida pelo gerente de implementação da Petrobrás, Sr. Paulo, e aceita pelo Crea/BA para emitir e validar a CAT BA20120009014.
A Comissão, então, por solicitação da Construtora Queiroz Galvão, nas contrarrazões, refez a contagem de tempo de experiência do profissional - Francisco de Souza Neto - responsável pelas montagens eletromecânicas questionada nesse recurso administrativo do Consórcio Ramal do Apodi. O tempo não cumulativo de experiência encontrado nas sete CAT's encaminhadas pela licitante foi de 150 meses (a exigência era de experiência mínima de dez anos) .
Além disso, a Comissão informou no Parecer 21/2021/CPL/SNSH/MDR que refutou o entendimento de que se tratava de auto atestado, com base nas respostas às diligências da Petrobras - Ofício G&E 004/2021 (SEI 3243561) -, do Crea-DF - Ofício GP 239 (SEI 3243559) -, da Queiroz Galvão - (SEI 243805) -, bem como o posicionamento apresentado nas justificativas do Agravo de Instrumento 1007352-89.2021.4.01.0000, em processo da Justiça Federal, no qual afirma-se que 'mesmo que uma das empresas seja acionista majoritária da outra, as pessoas jurídicas não se confundem, que cada uma delas possui autonomia, patrimônio e administração próprias, razão pela qual uma não se confunde com a outra.' (peça 78, p. 145) .
Por fim, o MDR entende que os ofícios emitidos pela Petrobrás e pelo Crea/BA, em resposta às diligências da CPL (ofícios G&E 0004/2021 e G&E 006/2021, da Petrobrás e Ofício 239/202 do Crea/BA) , ratificam a validade do referido atestado. Assim, é entendimento da CPL que o CAT do Crea/BA 20120000914 possui legitimidade e fé pública diante do pronunciamento dos órgãos públicos responsáveis por sua emissão.
Conclusão
Na conclusão, o MDR afirma que a Comissão de Licitação buscou observar os princípios da isonomia e da seleção da proposta mais vantajosa para a Administração, visto que (peça 78, p. 146) :
a Administração obteve um desconto de 10,0% do valor estimado, resultando em uma economia de R$ 104.279.299,94 para os cofres públicos;
o desconto da Construtora Queiroz Galvão, em comparação ao desconto ofertado pela Construtora Marquise resulta em uma economia para a Administração Pública de mais R$ 21.402.000,00 sobre o desconto que a Marquise já tinha ofertado; e
a Construtora Queiroz Galvão demonstrou ter expertise, experiência suficiente, atendeu todas as exigências técnicas, apresentou proposta de preços de menor valor, mais vantajosa, tendo a Comissão também considerado o disposto nos Acórdão 279/2008-TCU-Plenário, rel. Min. Guilherme Palmeira, que diz, 'promova o devido processo licitatório, na contratação de obras, serviços e fornecimento de bens, de forma a perseguir a proposta que seja mais vantajosa para o órgão, nos termos dos princípios estatuídos pela Lei nº 8.666/1993' e 1.286/2007-TCU-Plenário, rel. Min Benjamin Zymler, que diz, 'observe os princípios da transparência, do julgamento objetivo, da vinculação ao instrumento convocatório e da escolha da proposta mais vantajosa para a Administração, conforme regem os arts. 3º, art. 40, VII, art. 41, caput, 43, IV, art. 44, § 1º e art. 45, da Lei nº 8.666/1993'.
Sendo assim, a Comissão entendeu consistente a sua decisão de aceitar a proposta de preços e habilitar a Construtora Queiroz Galvão e propôs ao TCU rejeitar os argumentos desta Representação do Consórcio Ramal do Apodi no âmbito do RDC 4/2020.
Novos elementos apresentados
As apresentações de novos elementos pela Construtora Marquise (representante) e pela Construtora Queiroz Galvão (licitante vendedora) , em 23/6/2021, constantes das peças 45 a 64, podem ser recebidas como pedido de ingresso aos autos como interessado. Nos termos do art. 144 do Regimento interno do TCU:
'Art. 144. São partes no processo o responsável e o interessado. 
 (...) 
§ 2º Interessado é aquele que, em qualquer etapa do processo, tenha reconhecida, pelo relator ou pelo Tribunal, razão legítima para intervir no processo.'
Ainda sobre o mesmo assunto, é vasta a jurisprudência do Tribunal, conforme pode ser exemplificado no enunciado do Acórdão 90/2020-TCU-Plenário, rel. Min-Subst. Marcos Bemquerer: 'A mera participação na licitação não gera direito subjetivo a ser defendido perante o TCU e, portanto, não confere à licitante, mesmo como autora da representação, a condição de parte no processo que apura eventuais irregularidades no certame'.
No caso da representante, este pedido já havia sido feito e foi negado, pois não havia uma situação jurídica já constituída a ser preservada. Tal justificativa continua válida para a representante. Além disso, conforme os Acórdão 2586/2018-TCU-Plenário, rel. Min. Bruno Dantas, e 1.693/2021-TCU-Plenário, rel. Min. Vital do Rêgo, a eventual contribuição do representante para o deslinde dos autos, mediante apresentação de informações adicionais, não é razão suficiente para habilitá-lo como parte no processo, uma vez que o TCU dispõe de meios próprios para averiguar os fatos, podendo promover diligências ou inspeções nos órgãos e entidades sob a sua jurisdição.
Para o caso da Construtora Queiroz Galvão, observa-se inicialmente o disposto no enunciado do Acórdão 756/2017-TCU-Plenário, rel. Min. Vital do Rêgo:
'A participação em certame sobre o qual se alegam indícios de irregularidade não confere ao representante nem aos demais participantes da licitação a condição de parte em processo de representação no TCU, reconhecimento que, em regra, condiciona-se à possibilidade concreta de lesão a direito subjetivo em decorrência de deliberação que venha a ser adotada pelo Tribunal.'
Assim, também a Queiroz Galvão, por não ter demonstrado razão legítima para intervir no processo, não deve ter deferido o seu pedido de ingresso aos autos como interessada.
Dessa forma, os elementos apresentados constantes das peças 45 a 64 não serão analisados nesta instrução.
Análise dos elementos apresentados pelo MDR
Os elementos trazidos pelo MDR como resposta à diligência corroboram as análises feitas por esta unidade técnica e reforçam a convicção trazida na instrução inicial de que não há indícios de irregularidades nas alegações apresentadas pela representante.
Em relação à inserção de ajustes na planilha orçamentária, o MDR apresentou o mesmo entendimento que a unidade técnica. Considerou que os ajustes apresentados não são verbas e destinam-se à adequação da proposta às exigências do edital de preços máximos e mínimos por etapas. Além disso, acrescentou que na fase de perguntas e respostas do processo licitatório havia sido esclarecido que o pagamento não se dá por quantidade executadas e preços unitários da planilha de preços, mas por etapas concluídas.
O MDR também ratificou a percepção da unidade técnica de que não há previsão de pagamento antecipado como alegado pela representante, acrescentando que as medições são realizadas com base na Planilha de Distribuição do Preço Proposto - Modelo 14 do anexo 9 e não pela Planilha de Preços Unitários.
Por fim, em relação ao atestado de capacidade técnica, o MDR apresentou novamente que, após paralisar o processo licitatório por decisão judicial e realizar as diligências necessárias, entendeu que o atestado de capacidade técnica em discussão era legítimo, o qual, portanto, atenderia o edital, mesmo entendimento apresentado por esta unidade técnica.
Assim, os elementos trazidos pelo MDR corroboram as análises feitas por esta unidade técnica, devendo-se conhecer da presente representação para, no mérito, considerá-la improcedente.
PROCESSO CONEXO
Em Despacho de autoridade (peça 65) , o Ministro relator Raimundo Carreiro determinou à SeinfraCOM que avaliasse se o grau de conexão do presente processo com o TC Processo 039.386/2020-1 é fator de apensamento destes autos àquele.
O TC Processo 039.386/2020-1, também de relatoria do Min. Raimundo Carreiro, cuida de Relatório de Auditoria realizada na Secretaria Nacional de Segurança Hídrica do Ministério do Desenvolvimento Regional (SNSH/MDR) , com o objetivo verificar a regularidade da contratação das obras de implantação do Trecho IV do Projeto de Integração do Rio São Francisco (Pisf) , denominado Ramal do Apodi, mesmo objeto da presente Representação.
A Resolução TCU 250/2014 em seu art. 36 diz que processos que tenham relação de conexão ou continência poderão ser apensados definitivamente ou temporariamente, desde que seja conveniente a tramitação conjunta. E no art. 37, diz que o apensamento de um processo a outro, quando definitivo, implica o encerramento do processo apensado e, quando provisório, requer a manutenção de ambos os processos como 'aberto'.
Assim, considerando-se a Resolução TCU 259/2014, a proposta de encerramento que será apresentada para esta representação e o fato de os dois processos tratarem do mesmo objeto, será proposto o apensamento definitivo desta representação ao TC Processo 039.386/2020-1.
CONCLUSÃO
Cuidam os autos de representação (peça 2) , com pedido de cautelar, interposta pela Construtora Marquise S.A., nos termos do art. 113, §1º, da Lei 8.666/1993, a respeito de possíveis irregularidades ocorridas no RDC Eletrônico 4/2020 conduzido pelo Ministério do Desenvolvimento Regional (MDR) .
O documento constante da peça dois foi conhecido como representação, por preencher os requisitos previstos nos arts. 235 e 237, inciso VII, do Regimento Interno/TCU, c/c o art. art. 113, § 1º, da Lei 8.666/1993 e no art. 103, § 1º da Resolução - TCU 259/2014. Entretanto, no que tange ao requerimento de medida cautelar, entendeu-se não estarem presentes nos autos os requisitos do fumus boni iuris, resultando no indeferimento da medida cautelar pleiteada (Despacho à peça 65) .
Diante da relevância dos fatos apurados, da elevada materialidade do certame e em homenagem ao princípio da verdade material, entendeu-se necessária a realização de diligência ao MDR para que se manifestasse sobre os fatos narrados na representação, com intuito de maior aprofundamento das análises e formação de adequada convicção de mérito.
Em resposta à diligência, o MDR afirmou que a Comissão Permanente de Licitação entendeu terem sido apresentados pelo Consórcio Ramal do Apodi, liderado pela representante, os mesmos argumentos apresentados no recurso administrativo e no mandado de segurança por ele impetrados, os quais foram rebatidos no Parecer Técnico 21/2021/CPL/SNSH/MDR.
Concluiu propondo ao TCU rejeitar os argumentos desta representação do Consórcio Ramal do Apodi no âmbito do RDC 4/2020, afirmando que a Comissão de Licitação buscou observar os princípios da isonomia e a da seleção da proposta mais vantajosa para a Administração, visto que:
a Administração obteve um desconto de 10,0% do valor estimado, resultando em uma economia de R$ 104.279.299,94 para os cofres públicos;
o desconto da Construtora Queiroz Galvão, em comparação ao desconto ofertado pela Construtora Marquise resulta em uma economia para a Administração Pública de mais R$ 21.402.000,00 sobre o desconto que a Marquise já tinha ofertado; e
a Construtora Queiroz Galvão demonstrou ter expertise, experiência suficiente, atendeu todas as exigências técnicas, apresentou proposta de preços de menor valor e mais vantajosa.
Assim, os elementos trazidos pelo MDR corroboram as análises feitas por esta unidade técnica, devendo-se conhecer da presente representação para, no mérito, considerá-la improcedente. Também deverá o presente processo ser arquivado e apensado aos autos do TC Processo 039.386/2020-1.
Sobre os novos elementos apresentados pela Construtora Marquise (representante) e pela Construtora Queiroz Galvão (licitante vendedora) , em 23/6/2021, constantes das peças 45 a 64, entende-se que devem ser recebidas como pedido de ingresso aos autos como interessados. Conforme demonstrado na seção anterior, as licitantes, ainda que representante ou vencedora do certame, não devem ser consideradas automaticamente parte no processo, nos termos da jurisprudência do TCU. Ademais, as construtoras não demonstraram razão legítima para intervir no processo. Desse modo, propõe-se que sejam indeferidos os pedidos de ingresso como interessadas, e, por conseguinte, as peças não serão analisadas.
PROPOSTA DE ENCAMINHAMENTO
Ante todo o exposto, submetem-se os autos à consideração superior, propondo:
conhecer da presente representação, satisfeitos os requisitos de admissibilidade previstos nos arts. 235 e 237, inciso VII, do Regimento Interno deste Tribunal, c/c o art. 46 da Lei 12.462/2011 e art. 113, § 1º, da Lei 8.666/1993, bem como no art. 103, § 1º da Resolução - TCU 259/2014, para, no mérito, considerá-la improcedente;
indeferir os pedidos de ingresso aos autos, como partes interessadas, formulados pela Construtora Marquise S.A. e pela Construtora Queiroz Galvão S. A., com fundamento no § 2º do art. 146 do RITCU;
informar o representante e o Ministério do Desenvolvimento Regional do acórdão que vier a ser proferido, destacando que o relatório e o voto que fundamentam a deliberação ora encaminhada podem ser acessados por meio do endereço eletrônico www.tcu.gov.br/acordaos; e
apensar definitivamente os presentes autos ao processo TC Processo 039.386/2020-1, na forma prevista nos arts. 36 e 37 da Resolução - TCU 259/2014."
É o Relatório.

8.1 Luciano Ribeiro Reis Barros (21.701/OAB-DF) e outros, representando Construtora Queiroz Galvão S.A.  
8.2 Isabella Felix da Fonseca (57461/OAB-DF), representando Construtora Marquise S A.

Não atuou

REPRESENTAÇÃO. PEDIDO DE CAUTELAR. LICITAÇÃO EM REGIME DIFERENCIADO DE CONTRATAÇÕES PÚBLICAS (RDC), NA FORMA ELETRÔNICA. OBRAS NO TRECHO IV, RAMAL DO APODI, DO PROJETO DE INTEGRAÇÃO DO RIO SÃO FRANCISCO COM BACIAS HIDROGRÁFICAS DO NORDESTE SETENTRIONAL (PISF). CAUTELAR INDEFERIDA. DENEGAÇÃO DO PEDIDO DO REPRESENTANTE PARA SER ACOLHIDO COMO PARTE DO PROCESSO. DILIGÊNCIA AO JURISDICIONADO. EXAME DE MÉRITO. NÃO CONFIRMADAS AS SUPOSTAS IRREGULARIDADES APONTADAS PELA REPRESENTANTE. REPRESENTAÇÃO IMPROCEDENTE. APENSAMENTO.

REPRESENTAÇÃO (REPR)

Trata-se de representação, com pedido de cautelar, de autoria da Construtora Marquise S.A., que aponta supostas irregularidades no RDC Eletrônico 4/2020, conduzido pelo Ministério do Desenvolvimento Regional (MDR) . O objeto da licitação, cujo valor foi estimado em R$ 1.042.789.299,44 (janeiro de 2020) , é a "execução das obras civis, aquisições, montagens, comissionamento, pré-operação e elaboração de projetos executivos complementares do Trecho IV - Ramal do Apodi do Projeto de Integração do Rio São Francisco com Bacias Hidrográficas do Nordeste Setentrional - Pisf" (conforme o edital localizado no sítio http://sisel.mdr.gov.br/download.php? file=172070-rdc-04-2020-ramal-do-apodi.zip) .
2. Em primeira análise (peças 42 a 44) , a SeinfraCOM propôs o indeferimento do pedido de cautelar, por entender não estarem presentes os requisitos necessários para a sua adoção. Ademais, sugeriu que também fosse negado o pleito para o ingresso da representante como parte interessada no processo, bem como que fosse realizada diligência ao MDR, em razão da relevância da matéria e da materialidade da contratação.
3. Mediante a Decisão de peça 65, em 25/6/2021, em acolhimento à essência da análise da unidade técnica, deliberei o seguinte:
"17.1.	com fulcro nos arts. 235 e 237, inciso VII, do Regimento Interno/TCU, c/c o art. 46 da Lei 12.462/2011 e art. 113, § 1º, da Lei 8.666/1993, bem como no art. 103, § 1º da Resolução - TCU 259/2014, conhecer da presente Representação;
17.2.	com fundamento no art. 276 do RI/TCU, indeferir o requerimento de medida cautelar formulado pela Construtora Marquise S.A., tendo em vista a inexistência dos pressupostos necessários para adoção da referida medida;
17.3.	com fulcro no § 2º do art. 146 do RI/TCU, indeferir o pedido de ingresso aos autos, como parte interessada, formulado pela Construtora Marquise S.A.;
17.4.	com fundamento no art. 157 do RI/TCU, realizar diligência ao Ministério do Desenvolvimento Regional, para que, no prazo de quinze dias, manifeste-se sobre os fatos narrados na representação, em especial sobre as seguintes questões:
	a) os ajustes realizados pela Construtora Queiroz Galvão em sua proposta orçamentária no RDC Eletrônico 4/2020 e sua relação com as alterações de projeto executivo e com os critérios de aceitabilidade das etapas exigidos por lei;
	b) a possibilidade de ocorrência de pagamentos antecipados vedados pelo item 9.2.1.2, 'c', 'c.2', do Edital; 
	c) o possível descumprimento do item 11.5.4.9 do Edital, apresentando atestado de capacidade técnica que não confirma a qualificação de acordo com os requisitos do Edital.
17.5.	alertar os responsáveis pelo RDC 4/2020/MDR, no âmbito do Ministério do Desenvolvimento Regional, inclusive a autoridade designada pela sua homologação e assinatura do respectivo contrato, de que a eventual consumação de irregularidades em razão do prosseguimento dos atos decorrentes do certame sujeitará os respectivos agentes às sanções legais previstas na Lei nº 8.443/92;
17.6. 	encaminhar cópia da instrução à peça 41 para o Ministério do Desenvolvimento Regional, a fim de subsidiar a sua manifestação;
17.6. 	notificar o Ministro do Desenvolvimento Regional a respeito da presente Decisão;
17.7. 	determinar à SeinfraCom que avalie se o grau de conexão do presente processo com o TC Processo 039.386/2020-1 é fator de apensamento destes autos àquele.
18. 	Restituam-se os autos à SeinfraCom para as providências a seu turno."
4. Após nova análise subsequente à manifestação do MDR, a SeinfraCOM propõe, quanto ao mérito, considerar improcedente a representação, visto que considera que, assim como ocorreu no exame sumário relativo ao pedido de cautelar, as irregularidades alegadas restaram igualmente sem confirmação no exame definitivo da matéria.
5. Na primeira delas, a representante alega que haveria, na planilha orçamentária da Construtora Queiroz Galvão (classificada em primeiro lugar no RDC) , afronta ao item 9.3.3, "a", do edital, que veda "a utilização de unidades genéricas ou indicadas como verba", por estarem presentes verbas inespecíficas denominadas "ajuste de valor para atender aos limites mínimos e máximo do edital, para o preenchimento do modelo 14". 
6. Como bem mostrou a unidade técnica, a utilização do termo "verba", ou semelhante, para indicar itens do orçamento é vedada pela jurisprudência deste Tribunal, conforme o Enunciado 258 da Súmula, transcrito abaixo, que se fundamenta na Lei 8.666/1993, arts. 3º, 6º, IX, e 7º, § 2º, II:
"Súmula TCU 258: As composições de custos unitários e o detalhamento de encargos sociais e do BDI integram o orçamento que compõe o projeto básico da obra ou serviço de engenharia, devem constar dos anexos do edital de licitação e das propostas das licitantes e não podem ser indicados mediante uso da expressão 'verba' ou de unidades genéricas."
7. A secretaria também demonstrou que não se trata de utilização de expressão genérica, mas, de fato, de uma modificação da solução tecnológica e adequação aos limites estabelecidos pelo edital. Em breve síntese, foram estas as conclusões:
a)  em regime de contratação integrada, para se evitar o jogo de cronograma (com o aumento exagerado dos valores previstos para as fases iniciais, havendo o risco de abandono da obra) , exige-se a definição de critérios de aceitabilidade de preço por etapa, compatíveis com o cronograma físico (conforme o Decreto 7.581/2011, art. 42, § 5º) ;
b)  a rubrica em questão não é genérica, está descrita na planilha e consiste em ajuste decorrente da substituição de um aqueduto por um canal e a consequente alteração do preço do serviço inicialmente apresentado, que estava superior ao limite, que é de 30% acima do valor de referência;
c)  o regime de contratação integrada possibilita à contratada fazer uso de soluções técnicas e metodologias construtivas diversas.
8. A segunda alegação, de previsão de pagamento antecipado, não subsiste, pois seria consequência dos ajustes constantes do orçamento da Queiroz Galvão. 
9. Por fim, quanto à comprovação de qualificação técnica, a representante alega que as diligências realizadas pela comissão de licitação ao Conselho Regional de Engenharia e Agronomia da Bahia (Crea/BA) e à Petróleo Brasileiro S.A. (Petrobras) não devem ser consideradas.
10. No entanto, as respostas dessas duas entidades permitem concluir que a Anotação de responsabilidade Técnica em discussão foi regularmente emitida por funcionário da Petrobras em favor de funcionário da Queiroz Galvão que efetivamente atuou da obra correspondente. Dessa forma, o atestado poderia, de fato, ser utilizado para a habilitação da Queiroz Galvão.
11. Ressalto que as considerações do MDR trazidas aos autos em resposta à diligência deste Tribunal apenas reforçam o entendimento adotado no exame do pedido de cautelar, no sentido da improcedência das alegações da representante.
12. Acerca dos novos elementos aduzidos pela representante (peça 45) e pela Construtora Queiroz Galvão (peças 46 a 64) quando os autos se encontravam em meu gabinete, concordo com a SeinfraCOM que não devem ser examinados, pois as empresas não ostentam a condição de parte neste feito e, por isso, não podem praticar atos processuais. 
13. Entretanto, ao contrário do que afirma a unidade técnica, entendo que não se pode considerar que houve pedidos implícitos de ingresso como interessadas. Esse pleito deveria ser expresso ou, ao menos, deveria haver a tentativa de cumprir a exigência prevista no art. 144, § 2º, do Regimento Interno.
14. Quanto à Construtora Marquise, seu pedido de ingresso como parte já foi negado (Decisão de peça 65) , sendo que ela sequer apresenta argumentos que poderiam ser considerados como uma nova tentativa. Cabe anotar que, para isso, conforme sólida jurisprudência desta Corte, baseada sobretudo no referido art. 144, § 2º, do Regimento Interno, ela deveria demonstrar, para o relator, ter razão legítima para intervir no processo. 
15. Em sua peça, a Construtora Queiroz Galvão já se apresenta como terceira interessada, mas tampouco traz elementos na tentativa de cumprir o referido requisito regimental.
16. Finalmente, a respeito da questão levantada em minha Decisão de peça 65, sobre possível conexão entre este processo e o TC-Processo 039.386/2020-1, também de minha relatoria, a SeinfraCOM conclui que deve haver o apensamento dos presentes autos àquele. De fato, ambos têm como objeto obras de implantação do Trecho IV do Projeto de Integração do Rio São Francisco (Pisf) , denominado Ramal do Apodi.
17. Ante a conclusão deste exame de mérito de que não ocorreram as irregularidades alegadas, a representação deve ser considerada improcedente.
Assim, em acolhimento à essência da proposta da unidade técnica, voto por que seja adotado o acórdão que ora submeto ao Colegiado.
TCU, Sala das Sessões, em 1º de setembro de 2021.
RAIMUNDO CARREIRO 
Relator